【裁判字號】    95,上更(一),258
【裁判日期】    951011
【裁判案由】    貪污治罪條例等
【裁判全文】
臺灣高等法院高雄分院刑事判決     95年度上更(一)字第258號
上  訴  人
即  被  告  甲○○
指定辯護人  本院公設辯護人  孫妙岑
上列上訴人因貪污治罪條例等案件，不服臺灣高雄地方法院92年
度訴字第1553號中華民國93年8 月31日第一審判決（起訴案號：
臺灣高雄地方法院檢察署92年度偵字第11961 號），提起上訴，
本院判決後，經最高法院第一次發回更審，本院判決如下：
    主  文
原判決撤銷。
甲○○依據法令從事公務之人員，連續侵占公有財物，處有期徒
刑拾壹年，褫奪公權伍年。所得財物新臺幣壹佰零伍萬捌仟玖佰
拾捌元，應予追繳發還高雄縣茂林鄉公所，如全部或一部無法
追繳發還時，以其財產抵償之。
    事  實
一、甲○○自民國90年2 月間起，任職高雄縣茂林鄉公所擔任該
    所公共造產風景區管理站（以下稱「茂林鄉觀光大門」）收
    費員，負責販賣管理站門票（清潔費）、收取票款、製作門
    票、年卡收入日報表，並將門票收入繳入公庫等工作，為依
    據法令從事公務之人員。甲○○明知其所收取而持有之每日
    門票票款係公有財物，應繳入公庫，並應將每日售出全票、
    半票及團體票之票號、票數、金額等據實登載在其職務上所
    掌日報表之公文書上後呈報上級及審計部門稽核。詎於91年
    10月間某日起，見門票未必依票號連號販賣（每本50張），
    及上級僅每日稽核門票收入及日報表，並未每日稽核實際售
    出票根，而認有機可乘，而心生貪念，竟基於意圖為自己不
    法所有而侵占公有財物及行使公務員職務上所掌登載不實公
    文書之概括犯意，自91年10月間某日起，至同年12月31日止
    ，僅將其持有之每日門票票款之一部分繳入公庫，一部分則
    變易持有為所有之意思而連續侵占入己花用，並為避免遭上
    級及審計部門稽核發現，乃連續將其職務上所掌管之每日日
    報表之公文書上半票門票票號、票數及金額等事項為不實之
    記載，並持以行使呈報上級審計部門稽核以掩飾犯行，足以
    生損害於茂林鄉公所公庫稽核之正確性。甲○○先後共計侵
    占門票票款新臺幣（下同）1,245,650 元（起訴書誤載為
    536,880 元）。嗣於92年1 月初，茂林鄉公所主計室業務助
    理張椿芳製作91年12月份會計報表時，稽核門票收入款項，
    發現甲○○所製作91年12月28日起之日報表有異常情形，乃
    向管理站另一收費員簡淑貞查詢並核對出售門票票根後，經
    追查始發現上情。甲○○則於上開犯行遭發現後，自願將所
    侵占之門票票款分期返還茂林鄉公所，而於92年1 月24日返
    還15萬元，茂林鄉公所並暫時扣繳甲○○之92年年終獎金及
    92年1月份18日之薪資共36,712元，合計清償186,712元，計
    甲○○所侵占而尚未返還之門票票款為1,058,938元。
二、案經法務部調查局高雄縣調查站移送臺灣高雄地方法院檢察
    署檢察官偵查起訴。
    理  由
甲、證據能力部分：
    證人蔡士琦於調查中所為之陳述，及證人簡淑貞、張樁芳於
    調查局及檢察官偵查中所為之陳述係在民國92年9 月1 日新
    修正之刑事訴訟法施行之前，依刑事訴訟法施行法第7 條之
    3 但書規定，其效力不受影響，應具有證據能力。
乙、實體部分：
一、被告甲○○於本院前審及本院準備程序中矢口否認有前開犯
    行，辯稱：可能是有些門票遭其他人做公關送人，其後發現
    票根及門票收入有差額，而怪罪於我，並令我於3 日內將差
    額補還鄉公所，但我無法於短期內補還, 而我上級管理員宋
    能正及主計室主任蔡士琦對我說，若我能按照我在調查站之
    自白而為陳述，罪會比較輕，或者沒有事情，我才坦承犯行
    云云。經查：
  (一)被告於上揭時地，連續侵占門票票款收入及行使登載不實之
    每日日報表等情，業據被告於調查中、檢察官偵查及原審訊
    問時坦承不諱 (見調查卷1 頁、第10至12頁，偵查卷第20、
    21頁、原審卷一第33頁)。 又按當時茂林鄉公所內部規定，
    茂林鄉觀光大門門票係由鄉公所統一外包印製（每次10萬張
    ）後，存放在茂林鄉公所觀光課，由該課課員兼觀光大門管
    理站站長林岳承（原名林貴盛）負責保管，於大門管理站門
    票快售完前，由大門管理站管理員宋能正或其授權之收費員
    至觀光課向林岳承領取門票，並將領取時間、全票、半票領
    取張數、門票票號等事項填載於分置在觀光課及大門管理站
    之「高雄縣茂林鄉公共造產風景區全票（或半票）簽領清冊
    」內，觀光課之清冊應由領取人、站長簽名，並送觀光課課
    長蓋章稽核，大門管理站之清冊應由領取人、保管人及承辦
    人簽章，並送觀光課課長蓋章稽核，自90年2 月間起，領取
    之門票在大門管理站由被告負責保管，大門管理站則由被告
    、簡淑貞及魏許蓮英3 人輪流擔任早、晚班售票員，早、晚
    班收費員，並應將每日出售門票之全票、半票及團體票之票
    號、票數、金額等事項據實登載在門票、年卡收入日報表上
    ，每日並將所記載之日報表、售票金額交予被告結算，由被
    告匯整後將日報表送宋能正複核，翌日由被告將門票票款收
    入存入茂林鄉公所公共造產風景區在鳳山市農會茂林代辦處
    所開立帳戶之公庫內，並將日報表送鄉公所主計室稽核等情
    ，為被告所承認；且經證人茂林鄉公所主計室主任蔡士琦於
    調查中（見調查卷第5至6頁）及觀光大門管理站管理員宋能
    正、魏許蓮英、主計室業務助理張椿芳、觀光課課員林岳承
    、觀光課課長趙文耀、前收費員簡淑貞等人於原審結證陳述
    明確（見第一審卷(一)第135頁以下、卷(二)第106頁以下）；故
    被告確係依據法令從事公務之人員。又門票收入歸入茂林鄉
    公所公共造產基金中，業務收入項目下之休閒服務收入，亦
    經證人張椿芳所證實。故關於茂林鄉觀光大門管理站販賣門
    票、收取票款、製作門票、年卡收入日報表，並將門票收入
    繳入公庫等工作，為被告依據法令所從事之公務，門票收入
    則係茂林鄉公所之公有財物，前開日報表則係被告職務上所
    掌之公文書等事實，應可認定。
  (二)依據前開「高雄縣茂林鄉公共造產風景區全票簽領清冊」及
    「高雄縣茂林鄉公共造產風景區半票簽領清冊」之記載，其
    請領情形，全票部分雖僅記載至91年8 月23日編號G00000－
    000000號之門票，半票部分則僅記載至同日編號D00000－00
    000 號之門票，此有簽領清冊扣案可稽（卷外）。但91 年8
    月23日以後仍有領票送至大門管理站販售之事實，為被告所
    不否認，證人林岳承於原審亦結證稱：91年8 月以後，被告
    還曾向我拿過門票，91年10月至同年12月時仍有領票，但因
    為疏忽而未在簽領清冊上簽名等語（第一審卷(一)第185至186
    頁）。另依被告所製作之茂林鄉公共造產風景區管理站91年
    12月31日（清潔費）門票、年卡收入日報表（見第一審卷(二)
    第4 頁），其當日已記載全票出售至「G41968號」，半票則
    出售至「D59216號」，足認91年8 月23日以後，茂林鄉公所
    相關人員雖未依規定將所領門票記載於前開簽領清冊上，但
    仍有門票自觀光課領出送至大門管理站售票處，且由大門管
    理站賣出之事實，應可認定。
  (三)證人張椿芳於原審結證稱：我於91年9 月底時，曾清查過日
    報表售出票數，當時我曾清查已出售之門票票根，確認日報
    表上之記載與實際已出售之門票票根相符，但清查日報表記
    載是否與實際出售之門票票根相符之事，原是大門管理員平
    時應做的工作，故我自同年10月起即未曾去做此確認，所以
    確定出問題的時間是自91年10月1 日至12月31日之間等語（
    見第一審卷(二)110 頁），故於91年9 月30日以前之門票收入
    並無問題，可以認定。
  (四)證人張椿芳於原審又證稱：我於92年1 月間，依據91年12月
    之日報表製作門票出售統計表時，被告尚未將91年12月28日
    以後的日報表送來，我向被告催，被告才將91年12月28日以
    後的日報表送來，但我發現91年12月28日的日報表記載早班
    全票票號自G41116至G41299號，但晚班全票票號則自G41117
    至G41217號，早班半票票號自D58628至D58740，但晚班半票
    票號則自D58629至58720 號，亦即日報表所記載之早、晚班
    所出售之全、半票之票號並不相連；我當時曾在原始報表上
    以藍筆將原稿修改以推算實際售出票數之草稿，並以藍筆及
    紅筆做註記；我打電話到售票處問當時當班的收費員簡淑貞
    ，簡淑貞告知我，至91年12月31日止，實際上全票已出售至
    G60428號，半票則已出售至D75821號，但此與被告所送來的
    日報表上記載並不符合，我就開始清查，而依留存票根清查
    後，發現至91年12月31日止，全票票號已售至G60428號（其
    中缺少G10001－G20000及G50001至G60000號共計2 萬張門票
    之票根），半票已售至D75821號等情，業經證人張椿芳及簡
    淑貞二人所陳明（見第一審卷(二)第94年4 月30審判筆錄），
    復經本院前審調取該91年7 至12月份之票根核閱屬實（見本
    院上訴卷第53頁、第56頁）。
  (五)全票部分既已出售至G60428號，被告卻僅報繳至G41968號，
    半票已出售至D75821號，被告卻僅報繳至D59216號，除經證
    人張樁芳陳述明確外，並有91年12月31日之日報表可參（見
    第一審卷(二)第4 頁），從而該未依規定報繳部分，即係被告
    侵占之金額無誤。證人張樁芳雖於調查中稱：D62501號至D6
    4000號的半票票根找不到（見調查卷第4 頁）；惟本院調取
    扣案之票根勘驗結果，該部分之1,500 張票根確屬存在，有
    本院勘驗筆錄可參（見本院卷第50頁），故此部分亦應計入
    。故被告侵占之金額為：
  1.全票部分：
    60428（票號）－41968（票號）＝18460（張數）
    18460×70（票價）＝1,292,200元
  2.半票部分：
    75821（票號）－59216（票號）＝16605（張數）
    16605×40（票價）＝664,200元
  3.1,292,200 元＋664,200 元＝1,956,400 元。惟因全票部分
    有G50001至G60000號1 萬張票根找不到，不能證明該部分票
    款亦遭被告侵占，故不予列計，而應扣除700,000 元，另缺
    少之票根G10001－G20000號1 萬張全票門票部分，並非在前
    述票號G60428－G41968之內，該部分並無計入侵占金額之內
    ，亦無扣除之問題。又於91年12月28日部分，其中全票票號
    G41117號至G41217號共101 張，及半票票號D58629號至5872
    0號共92張，係重覆申報，亦應扣除（101×70元＋92×40元
    ＝10,750元），是則侵占金額為：
    1,956,400 元－700,000 元－10,750元＝1,245,650 元。
    公訴意旨認被告侵占金額為536,880元，尚有誤會。
  (六)被告雖辯稱：可能有些門票遭他人做公關送人云云，但證人
    宋能正於原審結證稱：我從91年4 月4 日開始到92年1 月31
    日止，擔任茂林風景區管理站管理員，當時門票由觀光課領
    回後放在管理站櫃子裏，由被告保管，收費員要售票時按流
    水號自行取出來賣，賣出之票根亦由被告負責保管，我在擔
    任管理員期間，鄉公所並無將應出售的門票送人等語（第一
    審卷(一)第139至140頁、第179至180頁）。證人林岳承於原審
    亦結證稱：我當時是擔任觀光科科員兼大門站長，我不曾把
    票送人，鄉公所也沒有其他人，曾向我拿票去送人等語（第
    一審卷(一)190頁。證人趙文耀在原審結證稱：我當時擔任觀
    光科科長，不曾要求站長林岳承將門票送給別人，也不曾發
    現林岳承將門票送給別人之情事等語（第一審卷(一)第203頁
    ）。證人簡淑貞在原審結證稱：這些門票均有流水號，不會
    免費送人等語（第一審卷(二)第134頁）。證人即茂林鄉公所
    擔任風景區各據點清潔工作之劉福忠亦證稱：不曾有人送伊
    門票等語（第一審卷(一)第195頁）。參照證人魏許蓮英證稱
    ：
    售出門票之票根即放在售票室櫃子內，沒有鎖等語（第一審
    卷(一)第156頁），證人簡淑貞證稱：售出門票的票根我們按
    號碼整理好，放在售票處的一個櫃子裏，主計室有時會去查
    等語（第一審卷(二)第129頁）。故據前開證人所證，並無證
    據可以證明該門票有如被告所辯稱遭他人做為公關送人之情
    事，且門票於出售後其票根則均留存在售票室內以備稽核，
    雖票根之保管並不週全，但若留存在售票室櫃子內的票根，
    即係收費員已售出之門票無訛。
  (七)被告雖質疑上開日報表非其所製作，而證人張椿芳固證稱：
    原扣案的91年12月1 日起至同年月31日止之日報表，是案發
    後鄉公所為符合所推算的實際出售門票票款，而要求被告重
    新製作的，並非被告原始製作的12月份日報表，我另有留存
    被告原始製作的12月份日報表等語（第一審卷(一)93年3 月26
    日審判筆錄參照）。惟其後並於原審提出該原始日報表（見
    原審卷(二)第1頁以下、本院卷(一)第216頁），而經本院調閱茂
    林鄉公共造產風景區管理站91年12月分之（清潔費）門票、
    年卡收入日報表原本，發現其上確有以紅筆及藍筆註記情形
    ；及有「全60428、半75821」等字樣（影本見第一審卷(二)第
    4至7頁），且經本院向茂林鄉公所函查是否尚有其日報表原
    本，該鄉公所亦稱已無其他原本，有該所94年10月18日函可
    參（見本院卷(二)第14頁），足認前開日報表即係被告當時所
    送交之日報表。證人張椿芳又證稱：清查後為作帳方便，將
    被告侵占的門票票款折合每張票價40元之半票數量，共計為
    相當於13,422張之半票票款，並在記載上認定該13,422張，
    為票號自D62400至D75821號之半票，而且為配合找不到的2
    萬張全票票根，而將被告原始記載之日報表上全票票號自92
    年12月1日起多加一萬號（即跳一萬號），以及又在該月之
    門票出售統計表上備註欄記載自G50001至G60000號缺號，以
    使該未找到的2萬號全票門票票根與門票票款收入相符等語
    （第一審卷(二)93年4月30日審判筆錄參照）。證人張椿芳前
    開所證，並與附卷之被告製作之自91年10月1日起至同年12
    月31日止之原始日報表（第一審卷(二)），及扣案之91年10月
    1月起至同年1231日止之茂林鄉公所公共造產風景區門票出
    售統計表（附統計表、日報表及其中12月份之日報表係被告
    事後被要求重新製作）、自D62400至D75821號之半票票根，
    以及原審向茂林鄉公所調取之91年9月份之日報表及門票票
    根相符合。另證人簡淑貞及魏許蓮英二人亦均證稱：均依規
    定按實際出售票號記載於當班時之日報表上後交給被告匯整
    ，被告匯整後交給張椿芳之日報表都不是我們的字跡等語（
    第一審93年3月26日及同年4月30日審判筆錄參照）。足證被
    告所製作之92年10月至同年12月之日報表確有與實際售出票
    號不符之情事。
  (八)綜上所述，被告事後否認犯行及其所辯，均不足採信。本件
    事證明確，被告犯行洵堪認定。
二、核被告係依據法令從事公務之人員，其將所收取之管理站門
    票票款侵占入己之所為，係犯貪污治罪條例第4 條第1 項第
    1 款之侵占公有財物罪。又被告為掩飾侵占犯行而將不實之
    每日售出門票之票號、票數、金額等事項登載於其職務上所
    掌之門票、年卡收入日報表之公文書，每日並將所記載之日
    報表送其上級管理員宋能正複核，又將日報表送鄉公所主計
    室稽核等所為，足以生損害於茂林鄉公所公庫稽核之正確性
    ，所為係犯刑法第216 條、第213 條行使公務員登載不實之
    文書罪。其公務員職務上文書登載不實之低度行為，為行使
    之高度行為所吸收，不再論罪。又本院認定被告之侵占金額
    超過檢察官所起訴之侵占金額，但本院判決之事實與檢察官
    起訴之事實，基本社會事實同一，僅侵占金額擴張而已，故
    本院就超過檢察官起訴範圍之侵占金額，亦應審理。
三、被告先後多次侵占、行使公務員登載不實文書等犯行，均時
    間緊接，手段相同，各觸犯構成要件相同之罪名，顯各基於
    同一概括犯意為之，依被告行為時即修正前刑法第56條規定
    ，為連續犯，均應以一罪論，並加重其有期徒刑及罰金刑部
    分之法定刑（法定刑為無期徒刑部分，依法不得加重）。惟
    被告行為後，刑法第56條連續犯之規定，業於94年2 月2 日
    修正公布刪除，並於95年7 月1 日施行，則被告之犯行，因
    行為後新法業已刪除連續犯之規定，此刪除雖非犯罪構成要
    件之變更，但顯已影響行為人刑罰之法律效果，自屬法律有
    變更，依新法第2 條第1 項規定，比較新、舊法結果，仍應
    適用較有利於被告之行為時法律即修正前之舊法論以連續犯
    （最高法院95年第8 次刑事庭會議決議參照）。又行為後法
    律有變更者，依修正前刑法第2 條第1 項之規定，以適用裁
    判時法為原則，如行為時法有利於行為人，則例外適用行為
    時法；依修正後刑法第2 條第1 項規定，以適用行為時法為
    原則，惟如裁判時法有利於行為人，則例外的適用裁判時法
    。以往實務見解，認原判決未及比較適用新舊法時，上訴後
    ，雖比較結果以舊法有利於行為人，而原判決別無其他撤銷
    事由，仍應由本院以此為由撤銷改判。惟修正後之規定係以
    適用行為時法為原則，因此原判決雖未及比較適用，然上訴
    本院後，經比較新舊法，行為後之法律並非較有利於行為人
    ，仍應適用行為時法，則原判決適用行為時法即無不當，自
    不構成撤銷之事由。
四、次按被告行為後，新修正之刑法刪除第55條關於牽連犯之規
    定。本件被告所犯上開二罪具方法目的之牽連關係，依修正
    前即行為時之規定，應依牽連犯規定從一重之罪處斷；而依
    修正後之刑法既已刪除牽連犯之規定，則所犯上述各罪應依
    數罪併罰之規定分論併罰。比較新舊法之規定，修正後之規
    定並非較有利於被告，依刑法第2 條第1 項之規定，應適用
    行為時之法律，即適用修正前刑法第55條牽連犯之規定，從
    一重之侵占公有財物罪處斷。
五、再按貪污治罪條例第8 條第2 項之規定減輕其刑者，必具備
    (一)犯同條第4 條至第6 條之罪，在偵查中自白。(二)如有所得
    並自動繳交全部所得財物之要件，兩者缺一不可（最高法院
    88年台上字第3743號判決意旨參照）。查被告犯後雖已於92
    年1 月24日返還15萬元部分，有茂林鄉公所93年2 月3 日茂
    鄉觀光字第0930000152號函及所附之該所公共造產基金繳款
    書影本一紙附卷可稽（見第一審卷(一)第105 頁以下），又被
    告及另二位收費員，另與茂林鄉公所協調同意將92年年終獎
    金及92年1月份18日之薪資暫為扣繳入庫，三人合計110,136
    元，其中被告部分為三分之一即36,712元，亦即與前開15萬
    元合計，被告已返還茂林鄉公所之金額合計為186,712元，
    此有茂林鄉公所93年4月16日茂鄉觀光字第093002374號函一
    紙附卷可稽（見第一審卷(二)第1 頁），是被告因未自動繳交
    全部所得財物，其與該條減輕之規定不符，尚不得依上開規
    定減輕其刑。
六、原審以被告罪證明確，而予論罪科刑，固非無見，惟(一)半票
    票號D62501號至D64000號之票根，確係存在，已如前述，原
    審認不在，而扣除該部分款項，與事實不符。(二)無期徒刑不
    得加重，刑法第65條第1 項定有明文。而侵占公有財物罪之
    最重法定本刑係無期徒刑，從而在依連續犯規定加重其法定
    本刑時，就無期徒刑部分即不得加重，乃原判決依連續犯加
    重侵占公有財物罪之法定刑時，未就無期徒刑部分予以除外
    （見原判決第11頁），顯有不當。(三)原判決認定被告侵占之
    票款為476,880 元，亦有未合。被告上訴意旨否認犯罪，雖
    無理由，惟原判決既有不當之處，自應由本院撤銷改判。爰
    審酌被告趁稽核門票收入之疏失，心存貪念而犯本案，犯罪
    動機不善，且有損公務純潔性，犯後雖曾坦承犯行並返還部
    分財物，但事後又否認犯行而心存僥倖，並無悔意，所侵占
    之金額非微，惟念其已返還部分財物等一切情狀，爰量處如
    主文第2 項所示之刑，並依貪污治罪條例第17條規定宣告褫
    奪公權5 年。被告犯後已繳回186,712 元，業如前述，所侵
    占之款項尚餘1,058,938 元未返還被害人茂林鄉公所，爰依
    同條例第10條第1 、2 項規定諭知予以追繳，並返還被害人
    茂林鄉公所，若全部或一部無法追繳時，則以其財產抵償之
    。
七、被告經合法傳喚，無正當之理由未於審判期日到庭，爰不待
    其陳述，逕行判決。
據上論結，應依刑事訴訟法第371 條、第369 條第1 項前段、第
364 條、第299 條第1 項前段，貪污治罪條例第2 條前段、第4
條第1 項第1 款、第10條第1 項、第2 項、第17條，刑法第216
條、第213 條、第37條第2 項，修正後刑法第11條、第2 條第1
項前段，修正前刑法第56條、第55條，判決如主文。
本案經檢察官方娜蓉到庭執行職務。
中    華    民    國    95    年    10    月    11    日
                  刑事第一庭    審判長法  官  郭雅美
                                      法  官  莊崑山
                                      法  官  范惠瑩
以上正本證明與原本無異。
如不服本判決應於收受本判決後10日內向本院提出上訴書狀，其
未敘述上訴理由者，並得於提起上訴後10日內向本院補提理由書
狀（均須按他造當事人之人數附繕本）「切勿逕送上級法院」。
中    華    民    國    95    年    10    月    11    日
                                      書記官  吳華榮
附錄本件判決論罪科刑法條：
貪污治罪條例第4 條第1 項第1 款
有下列行為之一者，處無期徒刑或10年以上有期徒刑，得併科新
台幣1 億元以下罰金：
一  竊取或侵占公用或公有器材、財物者。
刑法第213 條
公務員明知為不實之事項，而登載於職務上所掌之公文書，足以
生損害於公眾或他人者，處1 年以上7 年以下有期徒刑。
刑法第216 條
行使第210 條至第215 條之文書者，依偽造、變造文書或登載不
實事項或使登載不實事項之規定處斷。


司法院資訊處製作；財團法人民間司法改革基金會備份。
